【裁判字號】    90,交上訴,176
【裁判日期】    901228
【裁判案由】    公共危險等
【裁判全文】
臺灣高等法院刑事判決                            九十年度交上訴字第一七六號
    上  訴  人  臺灣新竹地方法院檢察署檢察官
    上  訴  人
    即  被  告  甲○○
右上訴人因被告業務過失致死等案件，不服臺灣新竹地方法院八十九年度交訴字第四
五號，中華民國九十年九月十三日第一審判決（起訴案號：臺灣新竹地方法院檢察署
八十九年度偵字第一四七一號）提起上訴，本院判決如左：
    主      文
上訴駁回。
    事      實
一、甲○○係元華汽車貨運股份有限公司（下稱元華公司）之曳引車司機，為從事駕
    駛業務之人，於民國八十八年十月二十八日下午，駕駛車牌號碼ＡＶ─０三二號
    曳引車，其後拖引車牌號碼ＷＤ─七二號子車，沿新竹縣竹北市○○路往竹北方
    向欲進入高速公路而行駛，於下午二十許行經福興路五六七號之前時，應注意汽
    車行駛時，駕駛人應注意車前狀況及兩車併行之間隔，並隨時採取必要之安全措
    施，且依當時情形，又無不能注意之情形，當駕駛曳引車以車速四十公里之速度
    行駛，適有林明良在對向車道所駕駛車號ＨＳ—一０五號貨車已於福興路五六七
    號前欲右轉入巷道，而另有楊詩宇無照騎乘ＨＰＥ—三七二號機車搭載乙○○，
    自林明良之貨車左後側沿分向線行駛而欲超車，因疏於注意，超車時未保持安全
    間隔，致楊詩宇所騎乘之機車右把手碰觸林明良所駕駛貨車左後方而倒地，楊詩
    宇與乙○○因此摔滑至甲○○所行駛之車道上即福興路五六七號前，甲○○目睹
    此情且明知在該車道僅有三‧三公尺寬之狹窄路段已不易閃避，竟未煞車減速停
    車而僅以右閃之方式持續以四十公里之速度右閃後繼續駛往高速公路方向，因而
    致曳引車及子車之中、後車輪碾過楊詩宇及碾傷乙○○，致楊詩宇受有左眼部外
    側裂傷三公分、左額部外側裂傷四╳二公分、左額部至左臉部擦挫傷十五╳十七
    公分、頸部正面擦挫傷七╳十二公分、顏面骨及顱骨多處骨折及變形、胸部擦挫
    傷三十五╳三十公分、左胸部外側肋骨多處骨折、左胸部外側（左腋下部）擦挫
    傷三十五╳十三公分、背部至腰部上緣擦挫傷三十╳二十八公分、右上臂正面一
    處擦挫傷、右上臂背面有挫傷、左膝部正面有擦傷四╳二公分、右膝部正面有擦
    傷一╳二公分、左臀部外側擦傷十╳五公分之傷害，而因頭部及胸部鈍力損傷，
    於八十八年十月二十八日十四時三十八分許死亡，乙○○則受有左側下頷骨折、
    左側肱股內側踝骨折、左手臂左手掌裂傷（十二╳三公分）之傷害。
二、案經乙○○訴由台灣新竹地方法院檢察署檢察官及相驗後偵查起訴。
    理      由
壹、有罪部分：
一、訊之上訴人即被告甲○○固不否認係從事元華公司擔任曳引車司機工作，於八十
    八年十月二十八日下午二時許，駕駛車牌號碼ＡＶ─０三二號曳引車，其後拖引
    車牌號碼ＷＤ─七二號子車，沿新竹縣竹北市○○路往竹北方向欲進入高速公路
    而行駛之事實，惟否認有何業務過失致死之行為，辯稱：當時伊駕車去楊梅交貨
    ，會車經過之前有看到機車要超車，之後就會車，機車係傾倒在伊所駕駛曳引車
    前後輪之間，無從防範等語。然而：
（一）經查：前揭事實，業據車禍現場目擊證人邱兆基於警詢時證稱：「我騎機車從
      竹北往六家方向騎，跟在小貨車右後方，行駛快到車禍現場前，發生車禍的機
      車就騎到我的左手邊，我們二部機車就緊跟著貨車行駛，此時車禍的機車就意
      圖從左側超車：：機車就從中心線超車，剛要超車機車的右把手碰到小貨車的
      左車尾，就倒向對面車道，直接被貨櫃車的四個輪子壓過」、「機車倒地後，
      車上二個人都趴在對向車道，騎機車的死者先被後輪壓過，緊跟著傷者也被壓
      過，此時傷者被拋開沒被最後的輪子壓過，而死者有被最後的輪子壓過」（見
      相卷第四十八頁）、「機車右把手碰到小貨車左後車廂，機車在中心線附近，
      機車倒下，小貨車右轉，機車上人便往前倒向對向車道去，而大貨車最後一個
      輪子便向死者身上碾過去」等語（見相卷第六十四頁）。
（二）次查：被告於警詢時供稱：「我駕駛ＡＶ─０三二號營業貨櫃曳引車（子車車
      號ＷＤ─七二號），由六家往竹北交流道方向行駛，途經竹北市○○路五六七
      號前，看到對向車道有一輛箱型車，後面跟著一部機車，機車突然倒地，我認
      為路寬可以通過就開過去」、「（機車）可能是要超車，看到我開的貨櫃車從
      對向來，一緊張就滑倒，機車可能有碰到箱型車的車尾」、「我和箱型車會車
      時就看到機車倒地，我就往右閃，以為可以安全通過」、「我不知道我撞倒人
      ，我以為機車是碰到箱型車」、「當時車速約四十公里左右，視線良好」等語
      （見相卷第六頁以下），於檢訊供稱：「我在下午二時許在犁頭山開往高速公
      路至楊梅貨櫃廠，經過嘉興路再轉制服興路五六七號前，對面車道有一部箱型
      車，其後有一部機車，他可能要超車，我與箱型車會車時機車突然倒下來，我
      看我車可以通過，便稍微靠右一點開過去」、「（你有無看到機車撞到箱型車
      ？）沒有看到，只看到他倒下來」、「（速度）約四十公里，因路不大」、「
      （福興路只有雙線道你如何可以開過去？）旁邊有路肩，他機車倒在分道線靠
      我這邊一點」、「（有無看到機車騎士摔下地下？）我剛看到時看到他不穩，
      他有摔下來，他車上有二個人，我看到他倒下車子便繞過去」（見相卷第二十
      一頁）、「你看到對向死者及傷者二人都摔到地面，你才繞過去？）是的」、
      「我判定是與對面箱型車會車時機車翻倒，二個人都跌倒，我繞過去，我認為
      沒有壓到他們，所以他們摔落地點應是箱型車後方靠中心線的地方」等語（見
      相卷第二十五頁）。
（三）再查：被告所駕駛之曳引車，經台灣新竹地方法院檢察署檢察官勘驗結果，發
      現：「拖車左邊中間及後輪胎均有疑似血跡之污點」（見相卷第二十三頁勘驗
      筆錄），而經縣警局鑑識人員取樣，送內政部警政署刑事警察局鑑定結果認：
      「本案ＡＶ─０三二號大貨車上採得知紗布、肉塊ＤＮＡ與傷者乙○○血液Ｄ
      ＮＡ之ＳＴＲ型別相符，該型別在台灣地區中國人中分佈之機率預估為二‧三
      四乘以十的負十一次方」等情，有該局（八八）刑醫字第一一六○四號鑑驗書
      在卷可稽（見相卷第六十二頁），且再斟酌告訴人乙○○所受之傷害，以及被
      害人楊詩宇所受顏面骨及顱骨多處骨折及變形之傷害，與陳屍之位置係在被告
      車道內之情形（見相卷第三頁道路交通事故調查報告表），顯係遭受重物撞擊
      所致，因此，被害人二人應係受被告所駕駛之曳引車及子車撞擊所致，應堪認
      定；再者，被告所駕駛之曳引車及子車共有三個位置有輪子（見相卷第三十七
      頁繪圖），而僅「左邊中間及後輪胎」有告訴人之血跡反應，是被告駕駛之曳
      引車前輪部分，應未有撞擊被害人二人，堪予認定，而此與被告先前所供稱：
      「我認為路寬可以通過就開過去」、「我和箱型車會車時就看到機車倒地，我
      就往右閃，以為可以安全通過」、「我看我車可以通過，便稍微靠右一點開過
      去」等語之情形相符，因此，就被告前揭供述以及撞擊之情形以觀，當時顯係
      被告見被害人所騎乘之機車傾倒後即將大貨車往右方偏，因此該車之前輪部分
      並未撞擊到被害人，惟中、後輪部分未能完全避開被害人二人，因而該二輪部
      分撞擊到被害人二人，況且被害人二人自機車上跌下摔至對向車道，係一瞬間
      之事，且曳引車之車頭甚高，如非有相當之距離，被告絕無看到被害人二人摔
      下之經過，從而，被害人二人自機車上摔下時，被告所駕駛之車輛尚未通過該
      處，且被告全部目睹被害人摔下車之經過，並距摔車處尚有一段距離，應堪認
      定，是被告先前於警詢時及偵查中之供述，與事實相符，應堪值採，而後於審
      判中翻異前詞，辯稱：伊不知情、機車是頃倒在伊所駕駛車輛之前後輪之間等
      語，顯係推諉之詞，委不足採。
（四）又查：案發之竹北市○○路為單黃線路段，車道左右二邊均寬三‧三公尺，共
      為六‧六公尺等情，業據台灣新竹地方法院檢察署檢察官勘驗無誤（見相卷第
      二十三頁），且被告於檢訊亦供稱：「（速度）約四十公里，因路不大」等語
      （見相卷第二十頁），足見其已知悉該道路路面甚為狹窄之情形，而被告所駕
      駛之車寬為二‧四五公尺（見相卷第三十七頁測量表），已經佔去路面大部分
      之面積，況須再扣除被害人二人傾倒在該處之距離，尤被告所行駛之車道右側
      即為水溝，並未有路肩之距離（見相卷第十一頁、第十二頁照片，被告於檢訊
      所稱尚有路肩距離等語，顯非屬實），足見其剩餘之空間甚少，參以被告所駕
      駛之曳引車及子車全長共十五‧四五公尺，如要將全車均向右偏移顯需要相當
      之距離始能達成，則被告顯然無從閃避倒地之被害人二人。況且，被告稱當時
      速度僅有四十公里許，速度並非甚快，如於發現之時，隨即煞車並依當時之情
      形向右偏轉（現場未有煞車痕，見相卷第三頁事故現場圖），參酌被告車輛前
      輪並未撞擊被害人之事實以觀，亦非無不致撞擊被害人二人之可能，綜上，被
      告明知當時道路狹窄，且目睹被害人摔倒在地之情形後，猶判斷以右閃之方式
      就不會撞倒被害人二人，而決定右閃而未採取煞車等其他防免之作為，其顯有
      未能注意車前狀況及間隔，應堪認定。
（五）且查：汽車行駛時，駕駛人應注意車前狀況及兩車併行之間隔，並隨時採取必
      要之安全措施，道路交通安全規則第九十四條第三項定有明文。而被告既為領
      有駕駛執照之合格駕駛人，對於上開規定，理應知之甚詳；況肇事當時天候晴
      、光線為日間自然光線、道路為縣道、路面乾燥無缺陷、無障礙物視距良好等
      情，亦有道路交通事故調查報告表在卷可稽（見相卷第三頁），由被告已知悉
      被害人二人倒地之情形，已如前述，是依照當時之情形，被告並無不能注意之
      情事；因此，本件被告駕駛車輛應注意車前狀況及兩車併行之間隔，並隨時採
      取必要之安全措施，能注意，而疏未注意遵守上開交通安全規則之規定，則其
      對於本件肇事顯有過失責任甚明；而被害人楊詩宇受有左眼部外側裂傷三公分
      、左額部外側裂傷四╳二公分、左額部至左臉部擦挫傷十五╳十七公分、頸部
      正面擦挫傷七╳十二公分、顏面骨及顱骨多處骨折及變形、胸部擦挫傷三十五
      ╳三十公分、左胸部外側肋骨多處骨折、左胸部外側（左腋下部）擦挫傷三十
      五╳十三公分、背部至腰部上緣擦挫傷三十╳二十八公分、右上臂正面一處擦
      挫傷、右上臂背面有挫傷、左膝部正面有擦傷四╳二公分、右膝部正面有擦傷
      一╳二公分、左臀部外側擦傷十╳五公分之傷害，而因頭部及胸部鈍力損傷，
      於八十八年十月二十八日十四時三十八分許死亡，亦經台灣新竹地方法院檢察
      署檢察官督同法醫師相驗明確，有勘驗筆錄、相驗屍體證明書以及驗斷書在卷
      可憑（見相卷第二十三頁、第二十七頁、第二十八頁以下），另告訴人乙○○
      受有左側下頷骨折、左側肱股內側踝骨折、左手臂左手掌裂傷（十二╳三公分
      ）之傷害等情，亦有東元醫院診斷證明書在卷可憑，是被告之過失行為與被害
      人楊詩宇受傷害後因而致死結果以及告訴人乙○○受傷間，有相當因果關係；
      此外，復有現場照片十七幀、相驗及勘驗照片十六幀、在卷可資佐證，是本件
      事證已臻明確，被告犯行，堪予認定。
（六）另證人邱兆基於警詢時證稱：「他可能有看到對向車道有貨櫃車來，他遲疑一
      下，後等貨櫃車的車頭通過小貨車時，機車就從中心線超車」（見相卷第四十
      八頁）、「被害人跌倒時，貨櫃車的車頭已駛過，被害人倒下時，是倒在貨櫃
      車車斗前後輪中間，被後面二個輪子壓到」等語（見原審卷第三三頁八十九年
      六月十四日訊問筆錄），惟其此部分有關「被告所駕駛車輛車頭已過，被害人
      才倒地」之證詞，與上揭被告於警詢、檢訊所供述「其目睹被害人機車倒地後
      ，將車右閃，認為可以通過」之情節相異，是證人邱兆基此部分證詞與事實不
      符，應無足採；又台灣省竹苗區車輛行車事故鑑定委員會、台灣省車輛行車事
    故覆議鑑定委員會均認被告駕車措手不及無肇事因素等情，然台灣省竹苗區車
      輛行車事故鑑定委員會該之鑑定，係以證人邱兆基於警詢時證稱：「我騎機車
      從竹北往六家方向騎，跟在小貨車右後方，行駛快到車禍現場前，發生車禍的
      機車就騎到我的左手邊，我們二部機車就緊跟著貨車行駛，此時車禍的機車就
      意圖從左側超車，他可能有看到對向車道有貨櫃車來，他遲疑一下，後等貨櫃
      車的車頭通過小貨車時，機車就從中心線超車，剛要超車機車的右把手碰到小
      貨車的左車尾，就倒向對面車道，直接被貨櫃車的四個輪子壓過」為判斷依據
      （見原審卷第五九、六０頁、臺灣省竹苗區車輛行車事故鑑定委員會鑑定意見
      書），而台灣省車輛行車事故覆議鑑定委員會就車禍之發生，被告有無過失之
      部分，則採同原鑑定結果（見原審卷第九九頁）。然而，證人邱兆基前開證述
      之情節，業經本院認應非可採，已如前述，而該鑑定既以該證詞為推論之依據
      ，則其推論難為非與事實有間，故不足以作為有利被告之認定；至被告所駕車
      輛於本件車禍發生時固有超載以及於禁止行駛大拖車之路段通行之行為，然而
      經查詢結果：「該路段已禁行聯結車行駛多年，二端之禁行標誌，已撞損更新
      多次」等情，有交通部公路局第一區工程處新竹工務段（九○）一工竹字第九
      ○六○七八一號函可稽（見原審卷第一七五、一七六頁），而該路段尚有「半
      聯結車總重限制」之禁止標誌，雖設置之目的係為取締超載駕駛人記點之憑據
      用（見原審卷第一四九頁，新竹工務段（九○）一工竹字第九○○二一九○號
      函），惟客觀上以觀，既為載重之限制，應僅係就重量所為之限制，且反面意
      思尚有暗指不得超載但得行駛之意旨，故無從推論係作為記點憑據之用，是無
      從認本案發生時，該禁止行駛之禁止標誌是否存在，是應無從認被告有此違規
      之情形，且被告超載、於禁止行駛之路段駕駛之行為，與肇事之發生及結果間
      ，亦未有必然結果之因果關係存在，因此，該部分應不足做為被告不利之認定
      ；至證人林明良固證稱：貨櫃車有按喇叭並煞車，接著就聽到摩托車倒地的聲
      音等語（見相卷第三十五頁、第五十七頁），然此與證人邱兆基於警詢時證稱
      ：
      「從和貨櫃車會車道壓過死傷的二人，貨櫃車都沒有減速，沒聽到按喇叭，很
      正常通過」等語（見相卷第四十九頁）之情形不符，而林明良駕駛車輛方向與
      被告駕駛車輛之方向正相反，且於本案車禍後甫完成右轉，是其未必對經過有
      詳細之見聞，尤被害人之機車於傾倒前曾撞擊林明良其所駕駛之小貨車左後方
      ，而證人邱兆基並證稱小貨車並未打方向燈等語，是其所證，難認無偏頗之虞
      。從而林明良上述證詞，尚非無疑，應非足採，是不足以作為對被告有利或不
      利之認定，併此說明。
二、核被告甲○○所為，係犯刑法第二百七十六條第二項之業務過失致死罪，以及刑
    法第二百八十四條第二項前段之業務過失傷害罪。被告以一個過失行為，分別犯
    前揭二罪，一行為而觸犯數罪名，為想像競合犯，應依刑法第五十五條之規定，
    從一重之業務過失致死罪處斷。原審同此事實認定，依刑法第二百七十六條第二
    項、第二百八十四條第二項前段、第五十五條、罰金罰鍰提高標準條例第一條前
    段之規定，並審酌被告之素行、就本件車禍過失程度、因而造成一人死亡一人受
    傷、被害人過失程度、尚未與被害人家屬達成和解以資彌補、犯後翻異前詞之態
    度等一切情狀，量處有期徒刑一年。原判決併說明：被告犯後自偵查期間起即變
    更前於警詢、檢訊中之供詞，迄未與被害人家屬達成和解，是被告顯無犯後頗具
    悔悟，而經此教訓已足資促使其有所警惕而無再犯之虞之情形，是其情形，顯與
    刑法第七十四條之規定不符云云，其認事、用法及量刑，均無不當。被告上訴否
    認有過失致人於死犯行，又指摘量刑過重，公訴人上訴意旨則認原判決量刑過輕
    云云，經核，均無理由，應予駁回。
貳、無罪部分：
一、公訴意旨另以：被告甲○○因肇事而以車輪碾過楊詩宇及碾傷乙○○，致楊詩宇
    頭部及胸部受擠壓變形而當場死亡，乙○○頭部受有傷害，猶駕車逃逸，經路人
    邱兆基騎乘機車追找未著而記下車號，報警送醫，始循線查獲等情，因認被告甲
    ○○所為涉有刑法第一百八十五條之四之肇事逃逸罪嫌。
二、按犯罪事實應依證據認定之，無證據不得推定其犯罪事實。又不能證明被告犯罪
    者，應諭知無罪之判決，刑事訴訟法第一百五十四條、第三百零一條第一項分別
    定有明文。又事實之認定，應憑證據，如未能發現相當證據，或證據不足以證明
    ，自不能以推測或擬制之方法，為裁判基礎（最高法院四十年臺上字第八六號判
    例參照）；認定不利於被告之事實，須依積極證據，苟積極證據不足為不利於被
    告之事實認定時，即應為有利於被告之認定，更不必有何有利之證據（最高法院
    三十年上字第八一六號判例參照）；且認定犯罪事實，所憑之證據，無論直接或
    間接證據，其為訴訟上之證明，須於通常一般之人均不致有所懷疑，而得確信其
    為真實之程序者，始得據之為有罪之認定，倘其證明尚未達到此一程度，而有合
    理性懷疑之存在時，即無從為有罪之認定（最高法院七十六年台上字第四九八六
    號判例參照）。
三、訊之被告甲○○否認有肇事逃逸之行為，辯稱：「我不知道我撞倒人，我以為機
    車是碰到箱型車」、「因我貨櫃車總重有三十八噸，通過時沒有感覺有壓到東西
    」等語（見相卷第七頁），經查：證人邱兆基於警詢時證稱：「從和貨櫃車會車
    道壓過死傷的二人，貨櫃車都沒有減速，沒聽到按喇叭，很正常通過」（見相卷
    第四十九頁）、「（貨櫃車車速快不快？）不快，照一般行速」等語（見相卷第
    六十四頁），是依當時之情形，尚難認被告有肇事逃逸之情形，且再審酌本件係
    被告所駕駛之曳引車及子車之中間及後端輪子撞擊被害人二人，已如前述，而被
    告所曳引之子車重達三十八公噸，則被告前揭所辯不知等語，與常理亦難未有不
    合之情形。依此，尚難僅因被告肇事後駕車離去，即認定被告有肇事逃逸之故意
    ；至證人邱兆基固於原審調查時證稱：「貨櫃車在肇事後繼續開，經過高速公路
    涵洞後，有減速往回看，又恢復速度繼續開走，我說往回看，是因印象中駕駛有
    回頭看，沒有下車，往回看時車速很慢，幾乎快要停下來的速度」等語（見原審
    卷第三三頁八十九年六月十四日訊問筆錄），然證人邱兆基於先前證述時均未能
    言及於此，是此部分證詞堪值再慮，且高速公路涵洞已經距車禍現場有一段距離
    （見相卷第十一頁照片），如被告懷疑有肇事之情，理當於有感覺即行減速察看
    ，不致行駛如此距離後再行減速之理，況被告甫經警通知前往警局製作筆錄時，
    即稱有閃過，以為機車是碰到箱型車，並未回頭察看等語，足認被告所辯不知悉
    等語，非不足採。此外，復查無其他積極切確之證據足資證明被告有何肇事逃逸
    之犯行。原審以不能證明被告犯罪，依前揭判例之意旨，就此部分為被告無罪之
    判決，並無不當。公訴人上訴意旨仍認被告駕駛曳引車碾過人體、機車，車輛本
    身必會異動，被告有肇事逃逸之故意云云，對原審判決已合理論斷之證據，指摘
    採證不當。然原審判決已就公訴人所指被告涉犯肇事逃逸罪嫌各點詳審調查，仍
    查無積據證據可認被告有此犯行，並於判決理由欄內詳細說明。公訴人此部分上
    訴並無理由，應予駁回。
據上論斷，應依刑事訴訟法第三百六十八條，判決如主文。
本案經檢察官彭坤業到庭執行職務。
中      華      民      國     九十     年     十二     月    二十八    日
                              臺灣高等法院刑事第八庭
                                  審判長法  官  陳  祐  治
                                        法  官  楊  炳  禎
                                        法  官  沈  宜  生
右正本證明與原本無異。
如不服本判決應於收受送達後十日內向本院提出上訴書狀，其未敘述上訴之理由者並
得於提起上訴後十日內向本院補提理由書（均須按他造當事人之人數附繕本）。
                                        書記官  楊  翠  明
中      華      民      國    九十一    年      一      月      二      日
附錄  本判決論罪科刑法條：
刑法第二百七十六條第二項
從事業務之人，因業務上之過失犯前項之罪者，處五年以下有期徒刑或拘役，得併科
三千元以下罰金。
刑法第二百八十四條第二項
從事業務之人，因業務之過失傷害人者，處一年以下有期徒刑、拘役或一千元以下罰
金。致重傷者，處三年以下有期徒刑、拘役或二千元以下罰金。


司法院資訊處製作；財團法人民間司法改革基金會備份。
